【裁判字號】    97,訴緝,161
【裁判日期】    971027
【裁判案由】    違反稅捐稽徵法等
【裁判全文】
臺灣臺北地方法院刑事判決             97年度訴緝字第161號
公  訴  人  臺灣臺北地方法院檢察署檢察官
被      告  乙○○
上列被告因違反稅捐稽徵法案件，經檢察官聲請以簡易判決處刑
（96年度偵字第17772號），本院認不宜以簡易判決處刑（受理
案號為96年度簡字第3704號），改依通常程序審理，被告於準備
程序進行中就被訴事實為有罪之陳述，經合議庭裁定改行簡式審
判程序，本院判決如下：
    主  文
乙○○行使從事業務之人，明知為不實之事項，而登載於其業務
上作成之文書，足以生損害於公眾及他人，處有期徒刑肆月，減
為有期徒刑貳月，如易科罰金，以銀元參佰元即新臺幣玖佰元折
算壹日；又公司負責人，為納稅義務人以不正當方法逃漏稅捐，
處有期徒刑陸月，減為有期徒刑參月，如易科罰金，以銀元參佰
元即新臺幣玖佰元折算壹日。應執行有期徒刑肆月，如易科罰金
，以銀元參佰元即新臺幣玖佰元折算壹日。
    事  實
一、乙○○係臺中市○○區○○路99號10樓之1「瑞徽企業有限
    公司」 (下稱瑞徽公司)之負責人，以製作各類所得扣繳暨
    免扣繳憑單為其附隨業務，為從事業務之人，明知甲○○於
    民國（下同）93年間並未在瑞徽公司任職，亦未支領瑞徽公
    司任何薪資，依法不得申報其薪資，竟仍基於業務上登載不
    實文書及使瑞徽公司逃漏稅捐之犯意，於94年間在瑞徽公司
    內，於其業務上所製作之93年度各類所得扣繳暨免扣繳憑單
    上，虛偽登載93年度甲○○在瑞徽公司支領薪資所得新臺幣
    （下同）188,000元之不實內容，並持之向財政部臺灣省中
    區國稅局申報93年度營利事業所得稅，以此不正當方法逃漏
    瑞徽公司93年度營利事業所得稅47,000元，足生損害於甲○
    ○及稅捐稽徵機關對稅捐稽徵之正確性。
二、案經甲○○訴由臺灣臺北地方法院檢察署檢察官偵查後聲請
    以簡易判決處刑，本院改依通常程序後復以簡式審判程序審
    理。
    理  由
壹、程序部分：
一、本件被告乙○○所犯之罪，其法定刑非死刑、無期徒刑或最
    輕本刑有期徒刑3年以上之罪，亦非高等法院管轄第一審案
    件，且於準備程序進行中，被告先就被訴事實為有罪之陳述
    ，經告知被告簡式審判程序之旨，並聽取檢察官、被告之意
    見後，本院合議庭裁定由受命法官進行簡式審判程序，是本
    件之證據調查，依刑事訴訟法第273條之2規定，不受同法第
    159條第1項、第161條之2、第161條之3、第163條之1及第
    164條至第170條規定之限制，合先敘明。
二、被告乙○○於偵訊之供述，非出於強暴、脅迫、利誘、詐欺
    、疲勞訊問、違法羈押或其他不正方法取得，依刑事訴訟法
    第156條第1項、第158條之2得採為證據。
三、按被告以外之人於審判外之陳述，雖不符前4條之規定，而
    經當事人於審判程序同意做為證據，法院審酌該言詞陳述或
    書面陳述作成時之情況，認為適當者，亦得為證據。當事人
    、代理人或辯護人於法院調查證據時，知有第159條第1項不
    得為證據之情形，而未於言詞辯論終結前聲明異議者，視為
    有前項之同意，為刑事訴訟法第159條之5所明定。證人甲○
    ○於偵訊之證述，被告於審判期日均表示無意見，證人於偵
    查中具結證述，核無顯不可信知其況，依同法第159條之1第
    2項得為證據。
四、後列非供述證據，均非違法取得之證據，且或係從事業務之
    人於業務上製作之證明文書、記錄文書，核無顯不可信情況
    ，故依同法第158條之4反面解釋、第159條之4第2款得為證
    據。
貳、實體部分：
一、上揭犯罪事實，業據被告乙○○於本院審理時坦承不諱，核
    與告訴人甲○○所述相符，並有財政部臺灣省中區國稅局雲
    林縣分局檢送之甲○○93年度各類所得扣繳暨免扣繳憑單及
    財政部臺灣省中區國稅局綜合所得稅核定通知書各1份、財
    政部臺灣省北區國稅局中和稽徵所96年10月26日北區國稅中
    和一字第0961031134號函、台中市政府檢送之瑞徽公司之營
    利事業登記抄本1份等在卷可稽，足認被告所為自白核與事
    實相符，應堪採信。綜上所述，本件事證明確，被告上述犯
    行明確，應予依法論科。
二、查被告行為後，刑法第2條業於94年2月2日修正公布，95年7
    月1日起施行。按行為後法律有變更者，適用行為時之法律
    ，但行為後之法律有利於行為人者，適用最有利於行為人之
    法律，刑法第2條第1項定有明文。茲本條係規範行為後法律
    變更所生新舊法律比較適用之準據法，本身尚無新舊法比較
    之問題，於新法施行後，應一律適用新法第2條第1項之規定
    ，為「從舊從輕」之比較，合先敘明。被告行為後，刑法第
    33條、第51條、第55條等規定，業於94年2月2日修正公布，
    95年7月1日起施行；此次刑法法律變更，新舊法比較時應就
    罪刑有關之共犯、未遂犯、想像競合犯、牽連犯、連續犯、
    結合犯，以及累犯加重、自首減輕暨其他法定加減原因（如
    身分加減）與加減例等一切情形，綜其全部罪刑之結果而為
    比較（最高法院95年5月23日95年度第8次刑事庭會議決議參
    照）：
（一）稅捐稽徵法第41條、刑法第215條之規定，於本次刑法修
      正時雖未修正，而無新、舊法比較之問題，惟其法定刑除
      有期徒刑及拘役外，尚有罰金刑，而關於罰金刑部分，刑
      法第33條第5款既已修正，自有修正前、後刑法第33條第5
      款比較適用之問題（臺灣高等法院暨所屬法院95年12月13
      日法律座談會刑事類提案第1號、第2號研討結果參照）。
      茲修正後之刑法第33條第5款已將罰金刑之最低額由銀元1
      元即新臺幣3元，提高為新臺幣1千元，比較新、舊法結果
      ，自以被告行為時即修正前之刑法第33條第5款規定較有
      利於被告。
（二）刑法第51條第5款亦經修正，提高多數有期徒刑合併應執
      行之刑不得逾30年。被告於裁判確定前犯數罪，且均係於
      本次刑法修正施行前犯之，而刑法第51條第5款關於「宣
      告多數有期徒刑者，於各刑中之最長期以上，各刑合併之
      刑期以下，定其刑期。但不得逾20年」之規定，既經修正
      為「宣告多數有期徒刑者，於各刑中之最長期以上，各刑
      合併之刑期以下，定其刑期。但不得逾30年」，比較新舊
      法之結果，自以修正前之規定較有利於被告。
（三）綜上法律修正前、後之比較，揆諸前揭最高法院決議及刑
      法第2條第1項所定之「從舊從輕」原則，適用被告行為時
      即修正前之法律，對被告較為有利，自應適用修正前刑法
      等相關規定。
三、按營利事業單位填報扣繳憑單、所得稅申報書，乃附隨其業
    務而製作，係屬業務上所掌文書，此種扣繳憑單、所得稅申
    報書內容如有不實，而足生損害於公眾或他人，即屬刑法第
    215條業務上登載不實罪所規範之對象。次按「各類所得扣
    繳暨免扣繳憑單」係由扣繳義務人依所得稅法第92條規定所
    製作之單據，而商業會計法第15條所稱之會計憑證，計有原
    始憑證及記帳憑證二類，原始憑證計有外來憑證、對外憑證
    、內部憑證三類，記帳憑證有收入憑證、支出憑證及轉帳憑
    證三類。而「各類所得扣繳暨免扣繳憑單」並非上開之原始
    憑證或記帳憑證，非屬商業會計法第15條所規定之商業會計
    憑證，而為附隨在被告業務所製作之文書，此種扣繳憑單內
    容如有不實，而足生損害於公眾及他人，即犯業務上登載不
    實文書罪（最高法院70年9月21日第九次刑事庭會議決議參
    考）。被告乙○○為瑞徽公司負責人，明知甲○○未實際任
    職於瑞徽公司，而虛偽填製不實扣繳憑單，並據以填製不實
    財務報表持以申報瑞徽公司93年度營利事業所得稅，核其所
    為係犯刑法第216條、第215條行使業務上登載不實文書罪，
    其使瑞徽公司逃漏93年度之營利事業所得稅47,000元，並犯
    稅捐稽徵法第47條第1款、第41條之公司負責人為納稅義務
    人以不正當方法逃漏稅捐罪。被告於業務上文書登載不實後
    復持之行使，其業務上登載不實文書之低度行為，為行使該
    文書之高度行為所吸收，不另論罪。又按所得稅法第7條第3
    項規定「本法稱納稅義務人，係指依本法規定，應申報或繳
    納所得稅之人」，公司為法人，公司負責人為自然人，二者
    於法律上並非同一人格主體，公司負責人為公司之代表，其
    為公司所為行為，應由公司負責，故公司負責人以詐術或其
    他不正當方法逃漏稅捐，因納稅義務人為公司，故觸犯稅捐
    稽徵法第41條之罪者為公司而非公司負責人，僅因公司於事
    實上無從擔負自由刑之責，基於刑事政策考量，同法第47條
    第1款將納稅義務人之公司應處之徒刑轉嫁於公司負責人，
    而非因公司負責人本身之犯罪而負行為責任，又修正前刑法
    第55條規定之牽連犯，須同一犯罪主體之二以上犯罪行為間
    具有目的、方法或原因、結果之關係，始得從一重處斷，是
    本件被告為納稅義務人瑞徽公司以不正當方式逃漏稅捐，被
    告本身並非稅捐稽徵法第41條之犯罪主體，僅係依同法第47
    條第1款之規定代替公司受徒刑處罰，自與被告本身為犯罪
    主體所犯之刑法第216條、第215條之行使業務登載不實文書
    罪部分，並無方法或結果之牽連關係，應予分論併罰。爰審
    酌被告將不實事項登載於其業務上作成之文書，復持以行使
    、申報並逃漏稅捐，非但使瑞徽公司之財務報表發生不實結
    果，並使告訴人負擔額外稅捐，影響國家財政收入及賦稅制
    度之公平性，紊亂稅捐稽徵體制，暨其犯罪之動機、目的、
    手段、犯罪後坦承犯行，頗具悔意，態度尚稱良好及所生危
    害尚輕等一切情狀，分別量處如主文所示之刑。又被告行為
    後，90年1月12日修正施行前之刑法第41條第1項原規定「犯
    最重本刑為3年以下有期徒刑以下刑之罪，而受6月以下有期
    徒刑或拘役之宣告，因身體、教育、職業或家庭之關係，執
    行顯有困難，得以1元以上3元以下折算1日，易科罰金」，
    90 年1月12日修正生效後之規定擴大得易科罰金之範圍，凡
    「所犯最重本刑為5年以下有期徒刑之罪」，符合前開與舊
    法相同之其他要件下，即得易科罰金；95年7月1日修正施行
    後之規定則刪除「因身體、教育、職業、家庭之關係或其他
    正當事由，執行顯有困難者」之要件，將易科罰金之折算標
    準，由原配合罰金罰鍰提高標準條例第2條規定（已於95年7
    月1日刪除）之銀元1百元至銀元3百元折算1日，提高為新臺
    幣1千元、2千元或3千元折算1日。是經綜合比較上開法律變
    更之情形，以90年1月12日修正施行後95年7月1日修正施行
    前之規定對於被告較為有利，依據修正後刑法第2條第1項後
    段之規定，即應適用95年7月1日修正施行前之上開規定，諭
    知易科罰金之折算標準。末查，被告犯罪之時間均在96年4
    月24日以前，復無其他不合中華民國96年罪犯減刑條例所定
    不得減刑之情形，均應依同條例第2條第1項第3款之規定，
    各減其宣告刑2分之1，並就被告減刑後之刑，均依修正前刑
    法第41條第1項前段規定，諭知易科罰金之折算標準，並依
    修正前刑法51條第5款規定，定其應執行之刑及定執行刑後
    易科罰金之折算標準。
參、據上論斷，應依刑事訴訟法第452條、第273條之1第1項、第
    299條第1項前段，稅捐稽徵法第47條第1款、第41條，刑法
    第2條、第11條前段、第216條、第215條，修正前刑法第41
    條第1項前段（90年1月12日修正施行後）、第51條第5款，
    刑法施行法第1條之1，修正前罰金罰鍰提高標準條例第2條
    ，現行法規所定貨幣單位折算新臺幣條例第2條，中華民國
    96年罪犯減刑條例第2條第1項第3款、第7條、第9條、第10
    條第1項，判決如主文。
本案經檢察官鄧巧羚到庭執行職務。
中    華    民    國    97    年    10    月    27    日
                  刑事十二庭  法  官  曾正龍
以上正本證明與原本無異。
如不服本判決，應於判決送達後10日內，向本院提出上訴狀。
                              書記官  彭自青
中    華    民    國    97    年    10    月    28    日
附錄本案論罪科刑法條全文：
刑法第216條
行使第210條至第215條之文書者，依偽造、變造文書或登載不實
事項或使登載不實事項之規定處斷。
刑法第215條
從事業務之人，明知為不實之事項，而登載於其業務上作成之文
書，足以生損害於公眾或他人者，處3年以下有期徒刑、拘役或5
百元以下罰金。
稅捐稽徵法第41條
納稅義務人以詐術或其他不正當方法逃漏稅捐者，處5年以下有
期徒刑、拘役或科或併科新台幣6萬元以下罰金。


司法院資訊處製作；財團法人民間司法改革基金會備份。
